臺灣彰化地方法院民事判決　94年度重訴字第29號
原　　　告　辛○○
訴訟代理人　涂芳田律師
複代理人　　Ｉ○○
被　　　告　黃○○
　　　　　　　　　　　　弄20.
　　　　　　壬○○
　　　　　　天○○
　　　　　　　　　　　　之1
　　　　　　酉○○
　　　　　　未○○
　　　　　　　　　　　　3樓
　　　　　　Ａ○○
兼上一人
訴訟代理人　丑○
　　　　　　　　　　　　15號.
被　　　告　己○○
　　　　　　庚○○
　　　　　　亥○○
　　　　　　戌○○
　　　　　　卯○○
　　　　　　丙○○
上　一　人
訴訟代理人　辰○○
被　　　告　丁○○
　　　　　　Ｇ○○
　　　　　　申○○
　　　　　　子○○
　　　　　　午○○
　　　　　　戊○○○○○○
　　　　　　　　　　　　1號2.
　　　　　　玄○○
　　　　　　　　　　　　1號
　　　　　　Ｃ○○
　　　　　　　　　　　　1號
　　　　　　Ｄ○○
　　　　　　　　　　　　樓
　　　　　　Ｂ○○
　　　　　　Ｆ○○(即林瓶之承.
　　　　　　甲○○○(即林瓶之.
　　　　　　乙○○
兼上一人
訴訟代理人　癸○○
被　　　告　巳○○○
　　　　　　宙○○
　　　　　　宇○○
　　　　　　地○○
　　　　　　Ｅ○○
　　　　　　寅○○
　　　　　　　　　　　　4樓
　　　　　　Ｈ○
上列當事人間請求請求塗銷所有權登記事件，本院於民國九十六
年三月一日言詞辯論終結，茲判決如下：
    主  文
被告黃○○、丑○、天○○、酉○○、未○○、己○○、庚○○
、丙○○、亥○○、戌○○、卯○○應將坐落彰化縣員林鎮○○○段第八六七、八六八、八六九、八七０、八七一、八七二、八
七三、九一０、九一一、九一二、九一三、九一四、九一五地號
等十三筆土地，權利範圍各十九分之一於八十九年二月二十五日
為祭祀公業解散之所有權移轉登記塗銷。
被告Ａ○○應將坐落彰化縣員林鎮○○○段第八六七、八七一、
八七二、八七三、九一０、九一一、九一二、九一三、九一四、
九一五地號等十筆土地，權利範圍各十九分之一於八十九年二月
二十五日為祭祀公業解散之所有權移轉登記塗銷。
被告Ｆ○○、甲○○○應就其被繼承人林瓶；被告Ｇ○○、申○○、子○○、午○○、丁○○應就其被繼承人林木舜；被告巳○○○、宙○○、癸○○、宇○○、地○○、Ｅ○○、寅○○、乙○○應就其被繼承人林木輝；被告玄○○、Ｃ○○、Ｄ○○、Ｂ
○○、林啟東即林岳霆應就其被繼承人林慶森，於八十九年二月
二十五日，就坐落彰化縣員林鎮○○○段第八六七、八六八、八
六九、八七０、八七一、八七二、八七三、九一０、九一一、九
一二、九一三、九一四、九一五地號等十三筆土地，分別為所有
權移轉登記塗銷。
被告Ｆ○○、甲○○○於九十四年六月二十日；被告Ｇ○○、申
○○、子○○、午○○、丁○○於九十年八月二十九日；被告巳
○○○、宙○○、癸○○、宇○○、地○○、Ｅ○○、寅○○、
乙○○於九十四年四月十四日；被告玄○○、Ｃ○○、Ｄ○○、
Ｂ○○、林啟東即林岳霆於九十三年六月一日就坐落彰化縣員林
鎮○○○段第八六七、八六八、八六九、八七０、八七一、八七
二、八七三、九一０、九一一、九一二、九一三（玄○○、Ｃ○○、Ｄ○○、Ｂ○○、林啟東即林岳霆，就此部分除外）、九一
四、九一五地號等十三筆土地，分別為分割繼承之登記應予塗銷
。
被告乙○○就坐落彰化縣員林鎮○○○段第八六七、八六八、
八六九、八七０、八七一、八七二、八七三、九一０、九一一、
九一二、九一三、九一四、九一五地號等十三筆土地，應有部分
各九十五分之一於九十四年十月二十七日，為所有權移轉登記予
癸○○，應予塗銷。
被告癸○○就坐落彰化縣員林鎮○○○段第八六七、八六八、八
六九、八七０、八七一、八七二、八七三、九一０、九一一、九
一二、九一三、九一四、九一五地號等十三筆土地，應有部分各
九十五分之一於九十四年十一月十五日，為所有權移轉登記予Ｈ
○，應予塗銷。
被告乙○○就坐落彰化縣員林鎮○○○段第八六七、八六八、八
六九、八七０、八七一、八七二、八七三、九一０、九一一、九
一二、九一三、九一四、九一五地號等十三筆土地，應有部分各
九十五分四之登記，應予塗銷。
被告壬○○應就其被繼承人林俊昌所遺坐落彰化縣員林鎮○○○
段第八六七、八六八、八六九、八七０、八七一、八七二、八七
三、九一０、九一一、九一二、九一三、九一四、九一五地號等
十三筆土地，就應有部分各十九分之一為辦理繼承登記後，就八
十九年二月二十五日之所有權移轉登記及繼承登記均塗銷。
原告其餘之訴駁回。
訴訟費用之負擔詳如附表。
    事實及理由
甲、程序方面：
一、被告壬○○、亥○○、Ｇ○○、申○○、子○○、午○○、
    玄○○、Ｃ○○、Ｄ○○、Ｂ○○、Ｆ○○、甲○○○、巳
    ○○○、宙○○、宇○○、地○○、Ｅ○○、寅○○受合法
    通知，未於言詞辯論期日到場；被告黃○○、庚○○、丑○
    、Ａ○○、天○○、酉○○、未○○、己○○、戌○○、卯
    ○○、乙○○、癸○○、丙○○、丁○○受合法通知，未於
    最後言詞辯論期日到場，均核無民事訟法第三百八十六條所
    列各款情形，爰依原告之聲請，由其一造辯論而為判決。
二、按當事人死亡者，承受訴訟人，於得為承受者，應即為承受
    之聲明，他造當事人，亦得聲明承受訴訟，民事訴訟法第一
    百七十五條定有明文。本件被告林瓶於訴訟中即民國九十四
    年四月二十七日死亡，其未婚又無子嗣，由其妹Ｆ○○、甲○○○繼承系爭土地，有原告所提戶籍謄本、土地登記謄本
    可稽，是原告聲明由Ｆ○○、甲○○○承受訴訟，核無不合
    ，應予准許。
三、按訴狀送達後，原告不得將原訴變更或追加他訴，但請求之
    基礎事實同一者，或減縮應受判決事項之聲明者，或該訟訴
    標的對於數人必須合一確定時，不在此限，民事訴訟法第二
    百五十五條第一項第二款、第三款、第五款定有明文。所謂
    請求之基礎事實同一，係指變更或追加之訴與原訴之原因事
    實，有其社會事實上之共通性及關聯性，而就原請求之訴訟
    及證據資料，於審理繼續進行在相當程度範圍內具有同一性
    或一體性，得期待於後請求之審理予以利用，俾先後兩請求
    在同一程序得加以解決，避免重複審理，進而為統一解決紛
    爭者，即屬之。本件原告對被繼承人林木輝之繼承人即被告
    巳○○○、宙○○、林明生、乙○○、宇○○、地○○、Ｅ
    ○○、寅○○提起本訴。訴訟中被告乙○○就系爭土地辦理
    繼承登記，並於九十四年四月十四日完成繼承登記，故原告
    撤回對被告巳○○○、宙○○、林明生（即癸○○）、宇○○、地○○、Ｅ○○、寅○○之訴。嗣因主張本件係在分割
    繼承前之解散登記為無效，而追加林木舜之繼承人Ｇ○○、
    申○○、子○○、午○○；林木輝之繼承人巳○○○、宙○○、癸○○、宇○○、地○○、Ｅ○○、寅○○；林慶森之
    繼承人玄○○、Ｃ○○、Ｄ○○、Ｂ○○為被告，及因乙○○將系爭十三筆土地各九十五分之一移轉登記予癸○○，癸○○再移轉登記予Ｈ○，而追加Ｈ○為被告。經查，追加被
    告Ｇ○○、申○○、子○○、午○○、巳○○○、宙○○、
    癸○○、宇○○、地○○、Ｅ○○、寅○○、玄○○、Ｃ○○、Ｄ○○、Ｂ○○等人，分別有合一確定之必要，追加被
    告Ｈ○則有請求之基礎事實同一之情形，原告所為之撤回及
    追加，經核並無不合，應予准許。
乙、實體方面：
一、原告起訴主張：
（一）坐落彰化縣員林鎮○○○段第八六七、八六八、八六九、
      八七０、八七一、八七二、八七三、九一０、九一一、九
      一二、九一三、九一四、九一五地號等十三筆土地，原為
      「祭祀公業林清水、林順和、林協山」所有。「祭祀公業
　　　林清水、林順和、林協山」原管理人即被告黃○○委託代
  　　書即訴外人譚阿祥辦理「祭祀公業林清水、林順和、林協
    　山」清理事宜，管理人於八十七年九月二十日在彰化縣員
      林鎮○○路○段一四二號祭祀公業祖厝召開派下員大會，
      並由被告黃○○擔任主席，譚阿祥擔任在場紀錄工作，欲
      討論關於祭祀公業變更登記為分別共有或個別所有及規約
      訂定等事宜。譚阿祥明知開會當日派下員並非全體到齊，
      依據「祭祀公業土地清理要點」第十四條第一項之規定，
      因派下員未全部到會，該次會議無法訂定有效規約，惟其
      為達解散上開祭祀公業之目的，竟在派下員大會會議紀錄
      之出席者欄位中，先擅自偽造派下員即被告丙○○、林慶
      森之簽名，再指使派下員即被告戌○○偽造被告卯○○簽
      名於會議紀錄上，使被告丙○○、林慶森、卯○○三人形
      式上完成簽到手續，且明知被告卯○○、林瓶並未委請派
      下員即被告戌○○參加會議，又將前揭會議紀錄上被告戌
      ○○、卯○○、林瓶之簽名影印剪下後，貼至其所偽造之
      授權書上「授權人」及「承受權人」欄位中，再予影印而
      偽造成記載被告卯○○、林瓶全權授權被告戌○○已親自
      或委託他人到場由全員開會參與表決之不實文書。當日派
      下員會議進行時，因部分派下員即原告辛○○、被告戌○○等人對於處理祭祀公業土地持不同意見而先行離去，已
      無法針對規約內容取得全體一致之表決，惟會議主席即被
      告黃○○仍依序完成各項討論事宜，並由在場派下員即被
      告壬○○依譚阿祥當場所作紀錄，宣讀會議決議事項。譚
      阿祥明知前揭會議紀錄既經宣讀並確認在場人均無異議後
      ，已無權就實質決議內容任意變更加載，竟為達解散祭祀
      公業之目的，擅在其擔任紀錄之該會議紀錄第一項：「本
      公業土地決議處分依有關法令以派下員平均分配變更登記
      為派下員分別共有或個別所有，以達土地有效使用，及依
      平均分配訂立祭祀公業規約者，以授章辦理備查。」以添
      註方式加入「解散派下員超過二分之一同意變更」字樣，
      而將之變更記載為「本公業土地決議處分依有關法令以解
      散派下員超過二分之一同意變更派下員平均分配變更登記
      」，第二項：「林松源、林金貴不是派下員部分，由派下
      員與建商另行協議處理」。文字部分，擅自加入「黃○○
      、林木輝、林木舜會同」字樣，而將之變更記載為「林松
      源、林金貴不是派下員部分，由派下員黃○○、林木輝、
      林木舜會同與建商另行協議處理」。會議結束後，譚阿祥
      依據前述不實之會議結論，再擅以派下員全體之名義，重
      新謄寫成完整之會議紀錄文書，並擅自將原會議紀錄中出
      席者簽名部分予以影印剪下，再黏貼於偽造之會議紀錄文
      書中，再予影印成不實之會議紀錄影本，並另行偽刻被告
      戌○○、辛○○、林瓶、卯○○、亥○○、丙○○、林慶
      森等八人之印章，以其等及其餘派下員黃○○等人名義，
      偽造不實之「祭祀公業林清水、林順和、林協山規約書」
      以偽造經備查之規約書與其餘派下員委託黃○○辦理之授
      權同意書，依土地法第三十四條之一規定處分變更登記為
      以派下員平均分配為分別共有之授權同意書，於八十九年
      二月十日，由被告黃○○向彰化縣員林鎮公所申報解散該
      祭祀公業，復以員林鎮公所同意公業解散之備查文件，向
      員林地政事務所辦理「祭祀公業林清水、林順和、林協山
      」所有之系爭十三筆土地，由「祭祀公業林清水、林順和
      、林協山」所有，變更登記為派下員之分別共有。此案經
      本院及臺灣高等法院臺中分院判決譚阿祥偽造文書確定在
      案。
（二）「祭祀公業林清水、林順和、林協山」之解散，係管理人
      黃○○以前開偽造之不實文件，向員林鎮公所辦理，並獲
      得備查，再以備查之文件向員林地政事務所辦理祭祀公業
      所有土地之變更。是「祭祀公業林清水、林順和、林協山
      」之解散，應屬無效，其物權移轉亦不生效力。為此依民
      法第一百十一條、第一百十三條規定，請求被告等應將所
      有權移轉登記塗銷，回復為「祭祀公業林清水、林順和、
      林協山」所有。而原告自始即不同意解散祭祀公業，原告
      應有部分將一併辦理回復原狀。並聲明：
    被告黃○○、壬○○、丑○、天○○、酉○○、未○○、
 　   Ａ○○、己○○、庚○○、丙○○、亥○○、戌○○、卯
      ○○應將坐落彰化縣員林鎮○○○段第八六七、八六八、
      八六九、八七０、八七一、八七二、八七三、九一０、九
      一一、九一二、九一三、九一四、九一五地號等十三筆土
      地，權利範圍各十九分之一於八十九年二月二十五日為祭
      祀公業解散之所有權移轉登記塗銷。
    被告Ｆ○○、甲○○○應就其被繼承人林瓶；被告Ｇ○○
　    、申○○、子○○、午○○、丁○○應就其被繼承人林木
      舜；被告巳○○○、宙○○、癸○○、宇○○、地○○、
      Ｅ○○、寅○○、乙○○應就其被繼承人林木輝；被告玄
      ○○、Ｃ○○、Ｄ○○、Ｂ○○、林啟東即林岳霆應就其
      被繼承人林慶森，於八十九年二月二十五日，將坐落彰化
      縣員林鎮○○○段第八六七、八六八、八六九、八七０、
      八七一、八七二、八七三、九一０、九一一、九一二、九
      一三、九一四、九一五地號等十三筆土地，分別為所有權
      移轉登記塗銷。
    被告Ｆ○○、甲○○○於九十四年六月二十日；被告Ｇ○○、申○○、子○○、午○○、丁○○於九十年八月二十
      九日；被告巳○○○、宙○○、癸○○、宇○○、地○○
      、Ｅ○○、寅○○、乙○○於九十四年四月十四日；被告
      玄○○、Ｃ○○、Ｄ○○、Ｂ○○、林啟東即林岳霆於九
      十三年六月一日就坐落彰化縣員林鎮○○○段第八六七、
      八六八、八六九、八七０、八七一、八七二、八七三、九
      一０、九一一、九一二、九一三（玄○○、Ｃ○○、Ｄ○○、Ｂ○○、林啟東即林岳霆，就此部分除外）、九一四
      、九一五地號等十三筆土地，分別為分割繼承之登記應予
      塗銷。
    被告乙○○就坐落彰化縣員林鎮○○○段第八六七、八六
      八、八六九、八七０、八七一、八七二、八七三、九一０
      、九一一、九一二、九一三、九一四、九一五地號等十三
      筆土地，應有部分各九十五分之一於九十四年十月二十七
      日，為所有權移轉登記予癸○○，應予塗銷。
    被告癸○○就坐落彰化縣員林鎮○○○段第八六七、八六
      八、八六九、八七０、八七一、八七二、八七三、九一０
      、九一一、九一二、九一三、九一四、九一五地號等十三
      筆土地，應有部分各九十五分之一於九十四年十一月十五
      日，為所有權移轉登記予Ｈ○，應予塗銷。
    被告乙○○就坐落彰化縣員林鎮○○○段第八六七、八六
      八、八六九、八七０、八七一、八七二、八七三、九一０
      、九一一、九一二、九一三、九一四、九一五地號等十三
      筆土地，應有部分各九十五分四之登記，應予塗銷。
    被告壬○○應就其被繼承人林俊昌所遺坐落彰化縣員林鎮
      ○○○段第八六七、八六八、八六九、八七０、八七一、
      八七二、八七三、九一０、九一一、九一二、九一三、九
      一四、九一五地號等十三筆土地，就應有部分各十九分之
      一為辦理繼承登記後，就八十九年二月二十五日之所有權
      移轉登記及繼承登記均塗銷。
（三）應加追加林瓶、林木舜、林木輝、林慶森之全部繼承人為
      被告：
    (1)按被告Ｆ○○、丁○○、乙○○、林啟東即林岳霆之被繼
      承人，在辦理分割繼承時，將系爭土地經分割繼承由被告
      Ｆ○○等人單獨取得，然原告主張在分割繼承前之解散登
      記為無效，則就分割繼承部分之塗銷，其本質上仍是繼承
      人對被繼承人之財產為公同繼承。系爭土地經分割登記後
      ，登記為所有權人，其固然取得系爭土地應有部分之所有
      權，惟祭祀公業之解散既為無效，則分割繼承之權源失所
      附麗，當然同屬無效，固應以分割繼承前之公同共有狀態
      ，以全部繼承人為被告，請求塗銷分割繼承登記及解散登
      記。又經分別向本院、臺灣南投地方法院、臺灣板橋地方
      法院查詢林瓶、林木舜、林木輝、林慶森等人之繼承人是
      否辦理拋棄繼承，經各該法院函覆均未辦理拋棄繼承。是
      系爭土地為各繼承人之公同繼承之遺產，則塗銷分割繼承
      即屬固有必要共同訴訟，應以全體繼承人為共同被告。爰
      追加林瓶之繼承人甲○○○；林木舜之繼承人Ｇ○○、申
      ○○、子○○、午○○；林木輝之繼承人巳○○○、宙○○、癸○○、宇○○、地○○、Ｅ○○、寅○○；林慶森
      之繼承人玄○○、Ｃ○○、Ｄ○○、Ｂ○○等人為被告，
      請求上開繼承人應將其被繼承人於八十九年二月二十五日
      之所有權移轉登記塗銷。
    (2)被告林瓶、乙○○、丁○○、林啟東即林岳霆等人之分割
      繼承登記，應予塗銷。按繼承人自繼承開始時，除本法另
      有規定外，承受被繼承人財產上之一切權利義務，民法第
      一一四八條定有明文。本件系爭土地係藉偽造文書之不法
      行為而解散祭祀公業，被告Ｆ○○之被繼承人林瓶；被告
      乙○○之被繼承人林木輝，並因此而取得系爭土地應有部
      分各十九分之一之所有權。嗣因林瓶、林木輝、林木舜、
      林慶森分別死亡後，其等上開應有部分之土地，分別由Ｆ
      ○○、乙○○、丁○○、林啟東即林岳霆分割遺產後繼承
      為應有部分土地之所有權人。是繼承人Ｆ○○、乙○○、
      丁○○、林啟東即林岳霆既分別繼承被繼承人之財產，則
      因不法行為解散祭祀公業，而取得系爭土地應有部分之登
      記行為，林瓶等四人自負有塗銷之義務，林瓶等四人之取
      得系爭土地之應有部分既屬無效，則被告Ｆ○○、乙○○
      、丁○○、林啟東即林岳霆之分割繼承即無所附麗，其等
      之分割繼承登記自應塗銷。
（四）對被告抗辯之陳述：
    (1)按祭公業房份之分配，在「鬮分字」之設立人（直接派下
      ）採均分；「合約字」原則上為均分，亦可另為約定，而
      設立人以下之男系子孫，即間接派下員，則應以各房子孫
      之多寡定其房份。系爭祭祀公業有林元、林戇、林友三設
      立人，即分為三大系統，各房之房份各三分之一，嗣因不
      法之原因而解散後，林元一房（僅黃○○、丙○○、林慶
      森三人）之房份降為十九分之三，林戇一房（己○○、庚○○、林木舜、林木輝、辛○○）之房份降為十九分之五
      ，林友一房（壬○○、林俊昌、丑○、未○○、天○○、
      酉○○、亥○○、戌○○、卯○○、林瓶、Ａ○○）則增
      為十九分之十一，其解散原因已不法，解散時又未依各房
      子孫多寡定其房份利益。因此，所分配大於應得者，當然
      不願「回復原狀」，而所分配小於應得者，則認應回復原
      狀。又被告亥○○、戌○○、卯○○三人，因其父林炎於
      八十九年間亡故，其等與其叔父林瓶在公業解散時，即各
      分得十九分之一，如依房份計算，被告亥○○、戌○○、
      卯○○三人各得五十四分之一，林瓶房份為十八分之一，
      其等所分配者，已超過房份甚多，故其等不願回復原狀。
    (2)按「契約無效，乃法律上當然且確定的不生效力」（最高
      法院四十九年度臺上字第一五九七號判例參照）；又「甲
      以不正之方法取得某土地之所有權登記後，即設定抵押權
　    於乙，嗣甲之登記經法院判決予以塗銷，乙之抵押權登記
      部分，雖當事人可為塗銷之請求但並非當然無效」（最高
      法院四十七年民刑庭總會決議參照）。本件兩造取得系爭
      土地之持分，系因「祭祀公業林清水、林順和、林協山」
      之解散所致。而「祭祀公業林清水、林順和、林協山」之
      解散，確係以偽造之文件，欺瞞主管機關而達到不法之目
      的。是「祭祀公業林清水、林順和、林協山」之解散，顯
      然自始確定無效。要不因其中之被告，在取得應有部分後
      ，設定抵押權或遭債權人為假扣押之查封，而使自始確定
      無效之法律行為，變成有效。至於回復原狀後，原抵押權
      人或實施假扣押之債權人，其權利是否存續或祭祀公業應
      另為抵押權、假扣押之塗（撤）銷訴訟，應屬另一問題，
      與本件回復原狀之請求無關。本件原告請求回復原狀，在
      於將系爭土地回復為「祭祀公業林清水、林順和、林協山
　    」所有，即回復舊有之狀態，而非創設新的祭祀公業。被
      告壬○○主張原告提起本件訴訟為「新設立祭祀公業」及
      「新取得不動產所有權」，並爰用祭祀公業土地清理要點
      第二十三條之規定，認應以財團法人或登記為派下員全體
      公同共有，顯有未合。
　　(3)系爭祭祀公業既以不法方法解散，其解散之原因事實為自
　　　始無效，依法即應回復原狀，而回復原狀，是否屬於被告
　　　壬○○所抗辯之「與權利有關之新登記」，洵有疑義。退
　　　萬步言，即便本件被告有遭查封之部分無法回復原狀，惟
　　　其餘部分仍請先予回復原狀，以維公業大部派下員之權益
  　　，並免其餘被告因不法原因而取得之土地應有部分，再遭
    　第三人查封。
    (4)被告Ｈ○非善意第三人：查被告乙○○繼承系爭十三筆土
　　　地後，復將系爭十三筆土地中之各九十五分之一移轉所有
　　　權登記予癸○○，餘各九十五分之四仍登記在乙○○外下
 　　 ，而癸○○再於九十四年十一月十五日又將系爭十三筆土
    　地應有部分各九十五分之一，移轉登記予Ｈ○。按本件起
      訴後，原告即依本院九十四年四月七日核發起訴證明書向
      彰化縣員林地政事務所，申請依民事訴訟法第二百五十四
      條第五項為訴訟繫屬之登記，是乙○○、癸○○、Ｈ○等
      人明知本件已在爭訟，其等仍為系爭土地所有權之移轉，
      其等三人顯非善意第三人，自不受法律之保護。其等行為
      顯然已背公共秩序及善良風俗，依民法第七十二條之規定
      ，應屬無效。再者，本件各共有人取得之應有部分，其原
      因事實係基於犯罪之無效法律行為所致，共有人嗣後移轉
      其應有部分，仍屬自始絕對無效，依民法第一百十三條之
      規定，自應回復原狀。是本件被告乙○○、癸○○、Ｈ○
      等三人間，就系爭十三筆土地應有部分之移轉登記，均應
      予以塗銷。
二、被告之聲明及陳述：
１、被告林啟東即林岳霆則以：不同意原告請求，原告是為個人
    己利，枉顧為人之道，為何系爭土地不能全部分割，各自處
    理自己持分，解決各人之困境呢。並聲請駁回原告之訴。
２、被告丑○、Ａ○○、天○○、酉○○、未○○、己○○、戌
    ○○、卯○○、乙○○、癸○○、丁○○、黃○○、丙○○
    、庚○○未於最後言詞辯論期日到場，依其等於其他言詞辯
    論期日所為陳述如下：
    被告丑○、Ａ○○、天○○、酉○○、未○○、乙○○、癸○○、丁○○均稱：不同意原告的請求，希望照現狀分給伊
    等土地。
    被告己○○稱：對原告請求無意見。
    被告戌○○稱：當時兩造均有同意，伊是照協議來做。
    被告卯○○稱：伊只是被動的，也不知道何原因。
    被告庚○○不同意原告之請求，應保持原狀。
    被告黃○○、丙○○聲明同意原告請求，並稱應回復到祭祀
    公業的名下。
３、被告壬○○未於言詞辯論期日到場，依其提出之書狀略以：
    依最高法院三十二年上字第四九八三號判例，土地法第三十
    六條所謂登記有絕對效力，係為保護因信賴登記取得土地權
    利之第三人；系爭土地解散後，壬○○及林俊昌之持分已於
    九十一年三月十一日為江昆仁提供設定新台幣（下同）五百
    萬元之抵押權登記，於同年八月二十日中國農民銀行股份有
    限公司（下稱中國農民銀行）對壬○○之持分聲請法院辦理
    假扣押登記，原告如要求塗銷所有權移轉登記，回復為公業
    所有之名義，則顯然影響已取得抵押權之善意第三人江昆仁
    ，並影響中國農民銀行向法院聲請假扣押之效力，因假扣押
    之對象是針對所有權，如回復為祭祀公業，即影響上揭查封
    之效力，在法院撤銷查封前，登記機關應停止與其權利有關
    之新登記，故本案已屬給付不能。又祭祀公業派下並無確定
    的持分，如回復為祭祀公業，壬○○之持分即會消失，則影
    響假扣押之效力等語資為抗辯。並聲明駁回原告之訴。
４、被告Ｈ○則以：查訴訟進行中，為訴訟標的之權利，其取得
    、設定、喪失或變更，依法應經登記者，於原告起訴後，並
    無禁止移轉之效力；如經移轉，應使第三人有知悉其移轉事
    實之機會，以保護交易安全。因此，民事訴訟法第二百五十
    四條第五項前段規定：第一項為訴訟標的之權利，其取得、
    設定、喪失或變更，依法應登記者，於起訴後，受訴法院得
    依當事人之聲請發給已起訴之證明，由當事人持向該管登記
    機關請求將訴訟繫屬之事實予以登記。所謂「依法應登記」
    ，非以不動產之登記為限，其他財產權依法登記者亦屬之。
    主管機關依規定為登記後，並無禁止移轉之效力，僅使欲受
    讓訴訟標的權利或法律關係之第三人，知悉訴訟繫屬於法院
    之事實，若其知悉訴訟繫屬於法院仍受讓為訴訟標的之權利
    或法律關係，當可據為是否善意受讓之重要參考資料。被告
    不識字，更不懂法律，對原告起訴後聲請地政機關將本件起
    訴之事實登載於土地登記簿謄本，被告實為不知，被告縱使
    有違民事訴訟法第二百五十四條第五項之規定，亦不能認被
    告之登記當然無效，此與假處分之性質不同，本件應屬撤銷
    權之範圍，原告逕行訴請塗銷登記，於法不合，並聲明請求
    駁回原告之訴。
５、被告亥○○、Ｇ○○、申○○、子○○、午○○、玄○○、
    Ｃ○○、Ｄ○○、Ｂ○○、Ｆ○○、甲○○○、巳○○○、
    宙○○、宇○○、地○○、Ｅ○○、寅○○未於言詞辯論期
    日到場，亦未提出書狀作何聲明或陳述。
三、原告主張坐落彰化縣員林鎮○○○段第八六七、八六八、八
    六九、八七０、八七一、八七二、八七三、九一０、九一一
    、九一二、九一三、九一四、九一五地號等十三筆土地，原
    為祭祀公業林清水、祭祀公業林順和、祭祀公業林協山所公
    同共有，並於八十九年二月十五日，以解散為登記原因，由
    原告及被告黃○○、丑○、天○○、酉○○、未○○、Ａ○○、己○○、庚○○、丙○○、亥○○、戌○○、卯○○、
    及被告Ｆ○○、甲○○○之被繼承人林瓶、被告巳○○○、
    宙○○、癸○○、宇○○、地○○、Ｅ○○、寅○○、乙○○之被繼承人林木輝；被告丁○○、Ｇ○○、申○○、子○○、午○○之被繼承人林木舜；被告林啟東、玄○○、Ｃ○○、Ｄ○○、Ｂ○○之被繼承人林慶森、被告壬○○暨其被
    繼承人林俊昌等人，各取得權利範圍十九分之一之所有權，
    並於八十九年二月二十五日登記完成。再被告黃○○委託訴
    外人代書譚阿祥辦理祭祀公業清理事宜，於八十七年九月二
　　十日在彰化縣員林鎮○○路○段一四二號召開派下員大會，
  　由被告黃○○擔任主席，譚阿祥擔任在場紀錄工作，欲討論
    關於祭祀公業變更登記為分別共有或個別所有及規約訂定等
    事宜。譚阿祥明知開會當日派下員未全體到齊，竟在會議紀
    錄之出席者欄位中，先擅自偽造派下員即被告丙○○、林慶
    森之簽名，再指使派下員即被告戌○○偽造被告卯○○簽名
    於會議紀錄上，使被告丙○○、林慶森、卯○○三人形式上
    完成簽到手續，且明知被告卯○○、林瓶並未委請派下員即
    被告戌○○參加會議，又將前揭會議紀錄上被告戌○○、卯
    ○○、林瓶之簽名影印剪下後，貼至其所偽造之授權書上「
    授權人」及「承受權人」欄位中，再予影印而偽造成記載被
    告卯○○、林瓶全權授權被告戌○○已親自或委託他人到場
    由全員開會參與表決之不實文書。又當日會議進行時，原告
    辛○○及被告戌○○等人先行離去，該會議仍完成各項討論
    事宜，譚阿祥明知其無權就實質決議內容任意變更加載，竟
    在其擔任紀錄之該會議紀錄第一項，以添註方式加入「解散
    派下員超過二分之一同意變更」字樣，而將之變更記載為「
    本公業土地決議處分依有關法令以解散派下員超過二分之一
    同意變更派下員平均分配變更登記」；第二項文字部分，擅
    自加入「黃○○、林木輝、林木舜會同」字樣，而將之變更
    記載為「林松源、林金貴不是派下員部分，由派下員黃○○
    、林木輝、林木舜會同與建商另行協議處理」。會議結束後
    ，譚阿祥依據前述不實之會議結論，再以派下員全體之名義
    ，重新謄寫成完整之會議紀錄文書，並擅自將原會議紀錄中
    出席者簽名部分予以影印剪下，再黏貼於偽造之會議紀錄文
    書中，再予影印成不實之會議紀錄影本，並另行偽刻被告戌
    ○○、辛○○、林瓶、卯○○、亥○○、丙○○、林慶森等
    八人之印章，以其及其餘派下員即被告黃○○等人名義，偽
    造不實之「祭祀公業林清水、林順和、林協山規約書」，以
    偽造經備查之規約書與其餘派下員委託黃○○辦理之授權同
    意書，依土地法第三十四條之一規定處分變更登記為以派下
    員平均分配為分別共有之授權同意書，於八十九年二月十日
    ，由被告黃○○向彰化縣員林鎮公所申報解散該祭祀公業，
    復以員林鎮公所同意公業解散之備查文件，向員林地政事務
    所辦理「祭祀公業林清水、林順和、林協山」所有之系爭十
    三筆土地，由「祭祀公業林清水、林順和、林協山」所有，
    變更登記為派下員之分別共有。以上事實有土地登記簿謄本
    、戶籍謄本可稽，並經本院九十一年度易字第三九八號及臺
    灣高等法院臺中分院以九十二年度上訴字第二０一六號偽造
    文書案件調查綦詳，有該案刑事判決正本影本在卷可稽，並
    為到場之被告等所不爭執，堪信原告此部分之主張為真實。
四、原告再主張：被告Ｆ○○、丁○○、乙○○、林啟東即林岳
    霆之被繼承人，在辦理分割繼承時，將系爭土地經分割繼承
    由被告Ｆ○○等人單獨取得，然系爭土地為各繼承人之公同
    繼承之遺產，則塗銷分割繼承即屬固有必要共同訴訟，應以
    全體繼承人為共同被告。而林瓶之繼承人為Ｆ○○、甲○○○；林木舜之繼承人為丁○○、Ｇ○○、申○○、子○○、
    午○○；林木輝之繼承人為乙○○、巳○○○、宙○○、癸○○、宇○○、地○○、Ｅ○○、寅○○；林慶森之繼承人
    為林啟東即林岳霆、玄○○、Ｃ○○、Ｄ○○、Ｂ○○等人
    ，業據其提出戶籍謄本、繼承系統表等為證，並為被告等所
    不爭執，此部分亦堪信為真實。
五、被告庚○○、丑○、壬○○（就其繼承林俊昌部分）、天○○、酉○○、未○○、己○○、戌○○、卯○○、乙○○、
    癸○○、林啟東即林岳霆、丁○○均稱：不同意原告的請求
    ，希望照現狀分給伊等土地等語。另被告亥○○、Ｇ○○、
    申○○、子○○、午○○、玄○○、Ｃ○○、Ｄ○○、Ｂ○○、Ｆ○○、甲○○○、巳○○○、宙○○、宇○○、地○○、Ｅ○○、寅○○等未於言詞辯論期日到場，亦未提出書
    狀作何聲明或陳述。按契約無效，乃法律上當然且確定的不
    生效力（最高法院四十九年度臺上字第一五九七號判例意旨
    參照）。本件系爭土地之所有權移轉登記，既係因藉偽造文
    書之不法行為而解散祭祀公業，已如前述，則其等移轉登記
    之原因事實係屬不法，應認是自始無效，依法即應回復原狀
    ，被告等前揭所辯，應無可採。
六、被告壬○○另抗辯：系爭土地解散後，壬○○及林俊昌之持
    分已於九十一年三月十一日為江昆仁提供設定五百萬元之抵
    押權登記，於同年八月二十日中國農民銀行對壬○○之持分
    聲請法院辦理假扣押登記，原告如要求塗銷所有權移轉登記
    ，回復為公業所有之名義，則顯然影響已取得抵押權之善意
    第三人江昆仁，並影響中國農民銀行向法院聲請假扣押之效
    力等語。經查：（一）按甲私擅將乙所有土地移轉登記於己
    ，並已為善意之丙設定抵押權登記，甲之移轉登記如有無效
    之原因，即非信賴登記而取得新登記之善意第三人，不受土
    地法第四十三條之保護，縱令丙之抵押權登記應受同條之保
    護，乙仍可訴請塗銷甲之所有權移轉登記，而丙之抵押權即
    存在於乙之所有土地（最高法院六十八年度第五次民事庭庭
    推總會議決議 (一)參照）。被告壬○○雖抗辯，其與林俊
    昌之持分已為訴外人江昆仁提供設定五百萬元之抵押權登記
    ，原告要求塗銷，會影響取得抵押權登記之善意第三人江昆
    仁等語。惟依前開最高法院會議決議，縱將被告壬○○及林
    俊昌之所有權登記予以塗銷，仍不影響訴外人江昆仁已設定
    抵押權之權利，是被告前揭抗辯，即無可取。（二）再按不
    動產經法院囑託辦理查封登記後，未為塗銷前，登記機關應
    停止與其權利有關之新登記，土地登記規則第一百二十八條
　　前段定有明文。故請求被查封不動產所有權人辦理該不動產
　  所有權之移轉登記，或他項權利之設定登記，係處於給付不
    能之狀態，法院自不能命為此項登記，最高法院著有七十四
    年度台上字第一二０六號判決。本件被告壬○○抗辯其所持
    有之系爭土地，業於九十一年八月二十日遭中國農民銀行聲
    請本院辦理假扣押登記在案，原告如要求塗銷所有權移轉登
    記，將影響假扣押之效力等語。被告壬○○就系爭土地之持
    分，業於九十一年八月二十日遭中國農民銀行聲請本院假扣
    押，現仍扣押中，未為塗銷登記，有原告提出之土地登記簿
    謄本十三份在卷可按，應屬真實，依前揭最高法院判決意旨
    觀之，已屬給付不能，則被告壬○○此部分抗辯應屬可採，
    原告此部分之請求，即屬無據，應予駁回。
七、被告Ａ○○抗辯：不同意原告之請求等語。經查：（一）被
    告Ａ○○其就系爭土地中，彰化縣員林鎮○○○段第八六七
    、八七一、八七二、八七三、九一０、九一一、九一二、九
    一三、九一四、九一五地號等十筆土地之所有權移轉登記，
    係因藉偽造文書之不法行為而解散祭祀公業，已如前述，依
    最高法院四十九年度臺上字第一五九七號判例意旨觀之，其
    移轉登記之原因事實自始無效，依法即應回復原狀，被告Ａ
    ○○此部分所辯，應無可採。（二）另被告Ａ○○就系爭土
    地第八六八、八六九、八七０土地之持分，業於九十五年五
    月十五日遭花蓮區中小企業銀行股份有限公司聲請本院辦理
    假扣押登記在案，現仍扣押中，未為塗銷登記，有原告提出
    之土地登記簿謄本三份在卷可按，應屬真實，依前揭最高法
    院七十四年度台上字第一二０六號判決意旨觀之，已屬給付
    不能，則被告Ａ○○此部分抗辯應屬可採，原告此部分之請
    求，即屬無據，應予駁回。
八、被告Ｈ○雖抗辯：其不識字，更不懂法律，應受善意登記之
    保護，對原告起訴後聲請地政機關將本件起訴之事實登載於
    土地登記簿謄本，被告實為不知，被告縱使有違民事訴訟法
    第二百五十四條第五項之規定，亦不能認被告之登記當然無
    效，此與假處分之性質不同，本件應屬撤銷權之範圍，原告
    逕行訴請塗銷登記，於法不合等語。按第一項為訴訟標的之
    權利，其取得、設定、喪失或變更，依法應登記者，於起訴
    後，受訴法院得依當事人之聲請發給已起訴之證明，由當事
    人持向該管登記機關請求將訴訟繫屬之事實予以登記，民事
    訴訟法第二百五十四條第五項前段定有明文。其立法理由乃
    在於使欲受讓該權利之第三人有知悉該訴訟繫屬之機會，可
    避免其遭受不利益。經查：（一）本件起訴後，原告曾依本
    院九十四年四月七日所核發之起訴證明書，向彰化縣員林地
    政事務所，申請依民事訴訟法第二百五十四條第五項為訴訟
    繫屬之登記，並已登記在案，有系爭土地登記簿謄本在卷可
    按，是被告癸○○、Ｈ○等人，不能委為不知，被告Ｈ○以
    其不識字，更不懂法律，應受善意登記之保護等語置辯，即
    無可採。（二）又被告Ｈ○對原告起訴後聲請地政機關將本
    件起訴之事實登載於土地登記簿謄本，被告Ｈ○明知本件已
    在爭訟，其等仍為系爭土地所有權之移轉，顯非善意第三人
    ，自不受法律之保護，而應承受其前手之不利益，本件被告
    Ｈ○之前手癸○○、乙○○取得系爭土地所有權移轉登記，
    係因藉偽造文書之不法行為而解散祭祀公業，已如前述，其
    移轉登記之原因事實自始無效，被告Ｈ○自應承受該不利益
    ，依法即應回復原狀，原告此部分之請求即應准許。
九、從而，原告依民法第一百十一條、第一百十三條規定，請求
    被告等應如主文第一項至第八項為塗銷登記及辦理繼承後塗
    銷登記為有理由，應予准許。至逾上開請求部分，則為無理
    由，應予駁回。
十、本件判決之基礎已臻明確，兩造其餘攻擊防禦方法，於判決
    結果不生影響，無庸一一論列，併此敘明。
十一、據上論結：原告之訴為一部有理由，一部無理由，依民事
      訴訟法第三百八十五條第一項前段、第七十九條、第八十
      五條第一項、第二項，判決如主文。
中　　華　　民　　國　　96　　年　　 3　　月　　15　　日
                  民事第二庭    法　官　陳秋錦
以上正本係照原本作成。
如對判決上訴，應於判決送達後20日內向本院提出上訴狀。
中　　華　　民　　國　　96　　年　 　3　　月　　15　　日
                      　　　    書記官　蘇美苓
附表：
一、被告黃○○、丑○、天○○、酉○○、未○○、己○○、庚○○、丙○○、亥○○、戌○○、卯○○、壬○○各負擔十
    九分之一。
二、被告Ａ○○負擔千分之十九。
三、被告Ｆ○○、甲○○○應連帶負擔十九分之一。
四、被告Ｇ○○、申○○、子○○、午○○、丁○○應連帶負擔
    十九分之一。
五、被告巳○○○、宙○○、癸○○、宇○○、地○○、Ｅ○○
    、寅○○、乙○○應連帶負擔九十五分之四。
六、被告玄○○、Ｃ○○、Ｄ○○、Ｂ○○、林啟東應帶連負擔
    十九分之一。
七、被告乙○○、癸○○、Ｈ○應連帶負擔九十五分之一。
八、其餘由原告辛○○負擔。
